【裁判字號】    93,上更(四),138
【裁判日期】    950530
【裁判案由】    遷讓房屋等
【裁判全文】
臺灣高等法院民事判決               93年度上更(四)字第138號
上  訴  人  宜蘭縣羅東鎮公所
法定代理人  乙○○
訴訟代理人  林世超律師
複代理  人  張瑄律師
被  上訴人  宜蘭縣羅東鎮民眾服務社
法定代理人  戊○○
被上訴  人  甲○○○○○○○○○○○○○○○
法定代理人  己○○
共      同
訴訟代理人  羅明宏律師
            曾威龍律師
複代理  人  李建民律師
上列當事人間請求遷讓房屋等事件，上訴人對於中華民國85年 7
月31日臺灣宜蘭地方法院85年度宜訴字第1號第1審判決提起上訴
，經最高法院第四次發回更審，本院於95年 5月15日言詞辯論終
結，判決如下：
    主  文
上訴駁回。
第二審及發回前第三審訴訟費用由上訴人負擔。
    事實及理由
一、社團法人中國國民黨，為依人民團體法設立之政黨，主事務
    所在台北市○○○路11號，分事務所宜蘭縣黨部，地址為宜
    蘭市○○路27號，87年變更分事務所為宜蘭縣委員會，地址
    為宜蘭市○○路27號，有台灣台北地方法院法人登記處83年
    3月3日登記號數第374號、83年法登字第705號、87年法登他
    字第740號登記簿影本可證（見本院卷1第57頁至第59頁），
    上訴人甲○○○○○○○○○○○○○○○（下稱羅東鎮黨
    部）係其獨立分支機構，有獨立財產、獨立名稱、組織、目
    的及獨立業務，自有當事人能力，合先敘明。
二、上訴人起訴主張：坐落宜蘭縣羅東鎮○○段1130之 3地號土
    地上（系爭基地原為1130地號，經逕為分割為1130之 3地號
    ，見宜蘭縣羅東地政事務所87年 7月14日87羅地一（17）字
    第6482號函，本院更1卷第41頁），建號661號建物即門牌號
    碼宜蘭縣羅東鎮○○路 1號房屋，屬宜蘭縣羅東鎮所有，上
    訴人為管理機關。被上訴人宜蘭縣羅東鎮民眾服務社（下稱
    羅東鎮民眾服務社）、羅東鎮黨部無正當權源占用前開房屋
    如原審判決附圖所示第1、2層樓部分（下稱系爭房屋），爰
    依民法第 767條規定，求為命被上訴人應遷讓返還前開房屋
    之判決。（上訴人請求被上訴人應遷讓返還原審判決附圖所
    示第 3層樓部分，經原審為被上訴人敗訴判決後，未據其聲
    明不服，已告確定）。
三、被上訴人則以：上訴人於民國（下同）61年間擬於系爭房屋
    坐落地點興建羅東青年育樂中心，因經費不足，乃與被上訴
    人羅東鎮民眾服務社約定，將原屬羅東鎮民眾服務社所有門
    牌號碼宜蘭縣羅東鎮○○路17號房屋出賣，以賣得價金興建
    育樂中心，而被上訴人羅東鎮民眾服務社及羅東鎮黨部則得
    使用系爭建物，並於育樂中心完成後遷入系爭房屋，被上訴
    人自非無權占用等語，資為抗辯（羅東鎮民眾服務社於原審
    反訴請求確認與上訴人間就系爭房屋有互易之法律關係存在
    ，並請求上訴人協同辦理系爭房屋分割與所有權移轉登記，
    其中請求上訴人協同辦理分割與所有權移轉登記部分，經原
    審為羅東鎮民眾服務社敗訴判決後，未據其提起第二審上訴
    ；另羅東鎮民眾服務社請求確認與上訴人間就系爭房屋有互
    易之法律關係存在，則經本院更 2審判決羅東鎮民眾服務社
    敗訴後，未據其聲明不服；故反訴部分已告確定）。
四、原審對於上訴人之請求，判決被上訴人應將坐落宜蘭縣羅東
    鎮○○段1130之3地號土地上，建號第661號建物，即門牌號
    碼宜蘭縣羅東鎮○○路1號第3層樓如原審判決附圖所示面積
     91.56平方公尺遷讓返還上訴人，並依聲請宣告假執行，及
    駁回上訴人其餘之訴（第1、2審部分）及假執行之聲請。上
    訴人不服，提起上訴，求為廢棄原審不利上訴人之判決，並
    求為命被上訴人應將坐落宜蘭縣羅東鎮○○段1130之 3地號
    土地上，建號第 661號建物，即門牌號碼宜蘭縣羅東鎮○○
    路1號第1、2層樓房，如原審判決附圖所示面積依序為216.1
     4平方公尺、120.65平方公尺遷讓返還上訴人，暨願供擔保
    請准宣告假執行。被上訴人則求為判決駁回上訴，如受不利
    益之判決，願供擔保請准免為假執行。
五、上訴人主張：系爭房屋為宜蘭縣羅東鎮所有，上訴人為管理
    機關，現為被上訴人占用之事實，業據提出建物登記簿謄本
    、房屋稅繳款書為證（見原審卷第8至9頁、第11頁），復為
    被上訴人所不爭，堪信為真。被上訴人則抗辯：上訴人於61
    年間擬於系爭房屋坐落地點興建羅東青年育樂中心，因經費
    不足，乃與被上訴人羅東鎮民眾服務社約定，將原屬羅東鎮
    民眾服務社所有門牌號碼宜蘭縣羅東鎮○○路17號房屋出賣
    ，以賣得價金興建育樂中心，而羅東鎮民眾服務社、羅東鎮
    黨部則有權使用系爭建物之1、2樓，並於育樂中心完成後遷
    入系爭房屋，被上訴人自非無權占用等語（見本院卷 1第76
    、129頁）。經查：
  (一)宜蘭縣羅東鎮○○路17號房屋，係被上訴人宜蘭縣羅東鎮民
    眾服務社於52年間經宜蘭縣政府核准募款興建，53年間完工
    ，承攬人新瑞昌營造廠並向被上訴人羅東鎮民眾服務社申請
    驗收等情，有宜蘭縣政府52年3月21日宜府民社字第12309號
    函、52年6月24日宜府民社字第25831號函、52年12月 7日宜
    府民社字第 52510號函、宜蘭縣羅東鎮公所52年9月3日羅鎮
    財字第 09041號函、募捐存根、投標單、工程合約、驗收申
    請書、竣工大理石碑銘照片（見原審卷第178至185頁、本院
    上字卷第92至94頁、更1卷第83至87頁、更3卷第78頁）、及
    羅東鎮民眾服務分社新建工程日報表（見本院卷 3第15頁至
    第20頁）可證；證人即上訴人前主計室主任嚴阿清於原審證
    稱：民眾服務社係由民眾捐款興建等語（見原審卷第102 頁
    ）。證人丁○○於本院亦證稱：「我46年到89年，在羅東鎮
    公所工作，羅東鎮○○路17號房子我知道，宜蘭縣羅東鎮民
    眾服務社舊房舍50幾間年興建，詳細時間不記得，資金是向
    黨員、社會人士、機關團體、一般人士募款而來，此事是我
    經手，因我兼民眾服務站（被上訴人羅東鎮民眾服務社舊稱
    ）總務兼出納，我當時身分是鎮公所臨時人員，兼服務站總
    務兼出納，募到多少錢不記得，好像20幾萬元」等語（見本
    院卷1第168頁），故前開宜蘭縣羅東鎮○○路17號房屋係被
    上訴人羅東鎮民眾服務社募款後出資興建，由其原始取得，
    堪信為真。
  (二)證人即羅東鎮前鎮長吳木枝於原審證稱：「我是羅東鎮以前
    鎮長，64年當初，中正路民眾服務社賣掉，搬到鎮公所旁青
    年育樂中心的1、2樓，是屬於產權交換，將中正路民眾服務
    社賣得的價款投入育樂中心興建，換取該1、2樓系爭房屋，
    鎮公所興建育樂中心錢不夠，所以讓民眾服務社投資一部分
    款項，本件是我處理，因時間太久，所以不記得有無書面資
    料，民眾服務社是我卸任後才搬入，育樂中心興建前我就卸
    任，中正路民眾服務社何時賣記不得，但確實中正路民眾服
    務社，賣得錢投入育樂中心興建工程，確實有撥公所做為工
    程款一部分」等語（見原審卷第101、102頁），另證人即羅
    東鎮前鎮長丙○○於本院前審證稱：「改建大樓時（即民國
    64年），民眾服務社把他們的舊舍賣掉，拿那筆錢與鎮公所
    一起蓋大樓，大樓的興建是鎮民代表會決定的，我上任後才
    知道大樓的左側部分要給民眾服務社使用，民眾服務社與黨
    部是同一家，我上任後依照約定把大樓左側給他們使用」等
    語（見本院更 2卷第75頁）。於本院證稱：「（問：吳木枝
    有無跟你交代鎮公所和羅東鎮民眾服務處有何法律關係？）
    是在第九、第十屆代表會開會的時候，代表有質詢工程為何
    遲遲不動工，時間是在民國62年 5月之後。當時我說沒有經
    費，話傳到吳木枝那邊，他很生氣，他說我有賣圖書館和民
    眾服務分社，這就是經費，是你要不要做的問題」；「（問
    ：吳木枝本人有無告訴你這其中是何關係？）他有說交換使
    用」；「在我任內要把民眾服務社賣掉，但是沒有賣成」；
    「（問：後來經費從何來？）後來我和縣黨部主委張治交涉
    ，他說不是不願意搬遷，是怕遷走後，我們沒有蓋房子他們
    就沒有辦公的地方。後來工程開始蓋，他們就搬了。經費是
    由其他項目墊付。民眾服務社不是在我任內賣掉的」；「羅
    東鎮民眾服務社是在我任內搬進中興路 1號，因為代表會和
    老鎮長都有講說要遷建民眾服務社，所以才准他們搬進來，
    而且舊的民眾服務社，鎮公所賣掉之後還是鎮公所的收入」
    ；「（問：吳木枝跟你說是交換使用，你接任之後有無查證
    相關資料？）我有向財政課長查證，財政課長姓名是廖如松
    ，他已經過世了。他說要跟民眾服務社交換使用沒有錯」；
    「（問：你有無看到相關資料？）設計圖上寫的要蓋民眾服
    務社。資料上也寫著要處分民眾服務社」；「（問：你就任
    的時候，有無同意讓羅東鎮黨部使用？）有的，對外是民眾
    服務社，對內是羅東鎮黨部」；「交換使用是讓民眾服務社
    和羅東鎮黨部同時使用」；「（問：吳木枝鎮長有說交換使
    用是要給羅東鎮黨部和民眾服務社使用？）都有說。一下子
    說要給民眾服務社使用，一下子說要給羅東鎮黨部使用，有
    時候兩個同時說」，並提出羅東概況（記載興建青年育樂活
    動中心、民眾服務社）、民國65年4月1日羅東鎮施政成果報
    告（記載興建民眾服務社）等影本為證（見本院卷3第5頁至
    第 9頁、第21頁至第28頁），堪信證人丙○○於就任上訴人
    鎮長之前，其前任鎮長吳木枝與被上訴人間，已有由被上訴
    人羅東鎮民眾服務社、羅東鎮黨部使用系爭第1、2層樓之約
    定。本件於64年間興建系爭青年育樂中心，距今已30餘年，
    證人吳木枝、丙○○僅能記憶重點，對於細節不可能巨細靡
    遺，上訴人擷取證人於歷審證詞些微差異，否認證人吳木枝
    、丙○○證言之真實，並不足取。被上訴人主張：羅東鎮民
    眾服務社與羅東鎮黨部就黨務人事組織及職務均係一體無從
    區分，二者工作人員均重疊，只是職稱不同而已等語（見本
    院卷 3第10頁），上訴人同意被上訴人羅東鎮民眾服務社、
    羅東鎮黨部一起使用，亦屬合理。上訴人於80年 7月11日致
    被上訴人羅東鎮民眾服務社及羅東鎮黨部之80鎮財字第8577
    號函，亦載明：「．．．依中正堂（即系爭建物）興建經費
    來源明細表中有貴社出售房屋之價款配合在內，足證該使用
    自有其淵源」等情，有該函件可稽（見本院更2卷第231頁）
     。再參酌羅東鎮民代表大會於系爭建物完工前，已於64年9
    月26日第10屆第8次大會第1號提案討論被上訴人羅東鎮民眾
    服務社遷入使用問題，有提案紀錄影本可按（見本院卷 3第
    70頁），上訴人興建完成後便將系爭房屋交由被上訴人使用
    ，其間數十年均未請求返還，若無使用之約定，何以致之？
    被上訴人羅東鎮民眾服務社之舊有中正路17號房屋連同上訴
    人所有土地，雖於71年始由上訴人提案送交羅東鎮民代表大
    會審議通過准予出售，並報宜蘭縣政府核備，承買人張怡文
    於73年6月5日始將買賣價金繳交完畢，有各該文件在卷可憑
    （見原審卷第116至120頁、本院上字卷第51至59頁），惟先
    有使用之約定，後始出售房屋取得價金，並不影響使用約定
    之效力。羅東鎮○○路17號房屋並不屬上訴人所有，其出售
    後之價金竟由上訴人受領，被上訴人前開所辯，應非子虛。
  (三)宜蘭縣羅東鎮○○路1號房屋係屬公共造產（見本院卷1第12
    4頁、第145頁），上訴人與被上訴人羅東鎮民眾服務社成立
    供其使用之約定，是否須報宜蘭縣政府核備？經本院向宜蘭
    縣政府函查，該府函復：「關於民國62年間各鄉（鎮、市）
    公所所有財產處分管理，依台灣省政府於民國55年 9月15日
    以府財產字第 62987號令公佈施行之「台灣省有財產管理規
    則」第76條規定：「縣市鄉鎮有財產，得比照本規則辦理。
    」查該規則條文中，未有鄉（鎮、市）有財產之處分須送該
    管縣政府核准等規定。又，該規則雖於64年修正，惟並無更
    修前開規範，對於鈞院函查事項並無相關資料供參」；及「
    羅東鎮公所與羅東民眾服務社間之契約係成立於民國62年，
    依當時之台灣省省有財產管理規則，關於鄉（鎮、市）公所
    財產之處分，並無應送該管縣政府核准之規定」，有該府94
    年2月16日府財產字第0940017644號函、94年4月28日府民行
    字第0940041842號函可證（見本院卷 2第26頁、78頁）。系
    爭約定係屬債權契約，並非對公共造產之處分，「台灣省有
    財產管理規則」對該部分亦無規定，故不生送縣政府報備問
    題。無名契約之效力為何？應依民法有關規定規定斷之。61
    年間證人吳木枝係羅東鎮鎮長，為上訴人之代表，其與被上
    訴人羅東鎮民眾服務社所為之前開約定，自屬有效。又民法
    第73條所稱之「法定方式」，係指法律規定之方式，「台灣
    省有財產管理規則」僅屬行政規則，係行政機關規範內部行
    政事務所訂定之辦法，其位階在法律之下，其規定並非民法
    第73條所稱之「法定方式」；又法律並未強制規定公共造產
    不得訂立系爭無名契約，亦不生違反民法第71條問題。上訴
    人主張：系爭無名契約違反民法第71、73條規定云云（見本
    院卷1第30頁），並不可採，併予指明。
  (四)上訴人與被上訴人羅東鎮民眾服務社間並無使用借貸關係，
    為兩造所不爭（見本院卷1第22頁、129頁），既無使用借貸
    關係存在，自不生終止問題。上訴人依民法第470條第2項、
    第472條第1款規定，終止使用借貸關係，亦屬無據（見原審
    卷第62、110頁、本院卷1第22頁、23頁）。
六、綜上所述，上訴人同意被上訴人羅東鎮民眾服務社、羅東鎮
    黨部使用系爭第1、2層房屋，被上訴人即非無權占有。從而
    ，上訴人依民法第 767條規定，請求被上訴人遷讓返還系爭
    建物，即不足取。其假執行之聲請亦失所附麗，應併予駁回
    。原審為上訴人敗訴之判決，及駁回其假執行之聲請，理由
    雖然不同，結果並無不合。上訴意旨指摘原判決不當，求予
    廢棄改判，為無理由，應予駁回。
七、本件事證已臻明確，兩造其餘攻擊、防禦方法及未經援用之
    證據，經本院審酌後認對判決結果不生影響，爰不一一論列
    ，附此敘明。
八、據上論結，本件上訴為無理由，依民事訴訟法第449條第2項
    、第78條，判決如主文。
中    華    民    國    95    年    5    月    30     日
                        民事第十一庭審判長  官  鄭雅萍
                                        法  官  薛中興
                                        法  官  林恩山
正本係照原本作成。
如不服本判決，應於收受送達後20日內向本院提出上訴書狀，其
未表明上訴理由者，應於提出上訴後20日內向本院補提理由書狀
（均須按他造當事人之人數附繕本）上訴時應提出委任律師或具
有律師資格之人之委任狀；委任有律師資格者，另應附具律師資
格證書及釋明委任人與受任人有民事訴訟法第 466條之一第一項
但書或第二項（詳附註）所定關係之釋明文書影本。
中    華    民    國    95    年    6     月    1     日
                                        書記官  周淑靜
附註：
民事訴訟法第四百六十六條之一（第一項、第二項）：
對於第二審判決上訴，上訴人應委任律師為訴訟代理人。但上訴
人或其他法定代理人具有律師資格者，不在此限。
上訴人之配偶、三親等內之血親、二親等內之姻親，或上訴人為
法人、中央或地方機關時，其所屬專任人員具有律師資格並經法
院認為適當者，亦得為第三審訴訟代理人。


司法院資訊處製作；財團法人民間司法改革基金會備份。
